【裁判字號】    89,判,729
【裁判日期】    890316
【裁判案由】    土地徵收
【裁判全文】
行  政  法  院  判  決                            八十九年度判字第七二九號
    原      告  甲○○
    被      告  臺南市政府
右當事人間因土地徵收事件，原告不服內政部中華民國八十八年三月四日台八八內訴
字第八八○二○三一號再訴願決定，提起行政訴訟。本院判決如左︰
    主  文
原告之訴駁回。
    事  實
緣原告所有坐落臺南市○○區○○段二一九至二二七地號等九筆土地，係於民國七十
四年間經被告依都市計畫法以七十四年七月二十九日南市工都字第七○六八八號公告
發布實施「擬定臺南市安南區（十二佃、南興里、公塭里）細部計畫」案內編定其土
地使用分區○○○段二一九至二二三地號地號五筆土地屬公園兼兒童遊樂場用地，南
興段二二四至二二七地號等四筆土地屬道路用地，並自七十四年七月三十一日起實施
在案。八十五年間被告依都市計畫法第二十六條規定辦理系爭都市計畫細部計畫第一
次通盤檢討，原告於異議期間對被編定為公園兼兒童遊樂場用地之南興段二一九至二
二三地號土地建議變更為住宅區，惟未被採納，該都市計畫第一次通盤檢討案業經臺
灣省都市計畫委員會第五三四次會議審議完竣，並經臺灣省政府八十七年六月十一日
八七府建四字第一五七四○○號函核定，被告以八十七年六月二十三日八七南市工都
字第九五四二○號公告自八十七年六月二十五日起發布實施。原告向被告陳情將該公
共設施用地解編或收購，案經被告以八十七年五月二十二日南市工都字第八三一七六
號函復說明目前未能解編或收購該公共設施用地之原由，並請俟將來該府財源狀況及
實際發展需求，再予統籌其取得用地之優先順序後據以編列預算辦徵購開闢。原告不
服循序提起一再訴願，遞經決定駁回，遂提起行政訴訟。茲摘兩造訴辯意旨如次：
原告起訴意旨及補充理由略謂：原告所有坐落臺南市○○區○○段二一九一至二二七
地號等九筆土地，於七十四年間經被告依都市計畫法，劃編為兒童遊樂用地，限制使
用，十年為期。列明如無開發徵收，立即解編發還所有權人。依照法律規定，自編定
之日起每年應詳盡計畫作業、開闢及準備預算。每五年應提出檢討有無開發之功能及
效用，且依都市計畫法第四十五條規定按計畫人口密度認定需要與否。被告有關人員
並未逐年計畫作業，顯有過失，違反憲法第十五條之法意（大法官會議釋字第四六九
號解釋）。以都市計畫法第四十九條未規定徵收時限來搪塞其違法失職，以致造成
台灣省政府及內政部先後引用認定，侵害原告之權利。查都市計畫法第四十九條為違
憲之法條，對土地所有權人十分不公平。原告請求被告徵收系爭土地或訂期徵收，或
解編返還土地，依法並非無據。請判決將一再訴願決定及原處分撤銷等語。
被告答辯意旨略謂︰一、查台南市安南區（十二佃、南興里、公塭里）細部計畫案之
計畫人口數為二一一○○人，超過一萬人，依「都市計畫定期通盤檢討實施辦法」第
十六條規定有關遊憩設施用地檢討標準，該細部計畫區應劃設之兒童遊樂場及公園用
地需要面積四．八五三公頃，而該細部計畫區所劃設兒童遊樂場及公園用地面積為四
．八四○公頃，尚不足○．○一三公頃，不能再縮減原計畫之兒童遊樂場及公園用地
，是以「變更台南市安南區（十二佃、南興里、公塭里）細部計畫（第一次通盤檢討
）」案內對上述遊憩用地規劃面積檢討結果仍予維持原計畫。二、關於都市計畫公共
設施保留地之取得期限，依現行法尚無規定，政府機關自得財政及及施政需要編列
預算予以徵收。而人民對於請求行政機關徵收其土地，除土地法第二百十七條所定徵
收後之面積過小或形勢不整，致不能為相當之使用時，所有權人得請求一併徵收外，
目前尚無請求徵收之法令依據。本案系爭土地屬於都市計畫公兒用地、道路用地之開
闢，被告衡酌財源拮據，目前尚無經費可供辦理該等公共設施用地之徵收或協議價購
，俟將來財源狀況及地方發展實際需求，再予統籌其取得用地之優先順序後據以編列
預算辦理徵購而否准原告之請求，並無違誤。原告之訴顯無理由，請判決駁回等語。
    理  由
按「依本法指定之公共設施保留地供公用事業設施之用者，由各該事業機構依法予以
徵收或購買；其餘由該管政府或鄉、鎮、縣轄市公所依左列方式取得之：一、徵收。
二、區段徵收。三、市地重劃。」都市計畫法第四十八條定有明文。而徵收固為政府
取得公共設施保留地方式之一，現行法並無公共設施保留地取得期限之規定，政府機
關自得財政及施政需要編列預算予以徵收。本件原告所有坐落臺南市○○區○○段
二一九、二二○、二二一、二二二、二二三地號五筆土地屬都市計畫公園兼兒童遊樂
場用地，同地段二二四至二二七地號四筆土地屬都市○○道路用地，於七十四年七月
三十一日發布實施，因公共設施保留地依現行法律尚無取得時限之規定，而私有土地
所有權人除有土地法第二百十七條之情形外，尚無得主動請求國家徵收土地之權利，
且依土地法第二百二十二條及第二百二十三條規定，土地徵收之核准機關為內政部或
省政府，縣、市政府並無准駁之權，則被告函復未准公共設施保留地都市計畫變更（
即原告所謂之解編），且因目前財源拮據致無法即時辦理該用地之徵收或價購而否准
所請，揆諸首揭規定，並無不合。原告雖不服，循序提起行政爭訟，主張都市計畫法
第四十九條為違憲之法條，系爭土地編為兒童遊樂用地，限制使用，以十年為期，如
未開發徵收，應即解編發還所有權人，被告未逐年計畫作業，顯有疏失，本件應訂期
徵收或返還土地云云。但查公共設施保留地依現行法律並無取得時限之規定，而私有
土地所有權人，除土地法第二百十七條之情形外，亦無得主動請求國家徵收之權利，
從而一再訴願決定，遞予維持被告未准公共設施保留地都市計畫變更，且因目前財源
拮據無法即時辦理系爭土地徵收或價購而否准原告所請之處分，均無違誤。原告空言
訴稱都市計畫法第四十九條違憲，尚無足憑取，其起訴意旨，難謂為有理由，應予駁
回。
據上論結，本件原告之訴為無理由，爰依行政訴訟法第二十六條後段，判決如主文。
中    華    民    國     八十九      年      三      月      十六       日
                    行 政 法 院 第 三 庭
                                審 判 長 評  事      曾  隆  興
                                         評  事      鄭  淑  貞
                                         評  事      林  家  惠
                                         評  事      張  瓊  文
                                         評  事      徐  瑞  晃
右  正  本  證  明  與  原  本  無  異
                                         法院書記官  陳  盛  信
中    華    民    國     八十九      年      三      月      十六       日


司法院資訊處製作；財團法人民間司法改革基金會備份。
